ACORDAO-COMPLETO-2338472

ACÓRDÃO 458/2019 ATA 7/2019 - PLENÁRIO

VISTOS, relatados e discutidos estes autos de pedido de reexame interposto contra o Acórdão 1324/2016-TCU-Plenário;
ACORDAM os Ministros do Tribunal de Contas da União, reunidos em sessão do Plenário, ante as razões expostas pelo Relator e com fundamento nos artigos 32, 33 e 48 da Lei 8.443/92, em:
9.1. não conhecer do recurso, ante a ausência de interesse recursal;
9.2. dar ciência desta deliberação ao recorrente e aos demais interessados.

Pedido de reexame em face de acórdão que determinou a anulação da inabilitação de licitante, no âmbito de representação acerca de irregularidades na condução do pregão eletrônico para contratação de serviços de tecnologia da informação, no que tange à Service Desk e sustentação de infraestrutura de tecnologia.

Tribunal Regional Eleitoral da Bahia.

3. Interessados/Responsáveis/Recorrentes:
3.1. Interessado: Produs Produtos e Soluções Para Informática Ltda (63.270.797/0001-67)
3.2. Recorrente: Produs Produtos e Soluções Para Informática Ltda (63.270.797/0001-67).

13.1. Ministros presentes: José Mucio Monteiro (Presidente), Walton Alencar Rodrigues (Relator), Benjamin Zymler, Augusto Nardes, Aroldo Cedraz, Raimundo Carreiro, Ana Arraes, Bruno Dantas e Vital do Rêgo.
13.2. Ministros-Substitutos presentes: Augusto Sherman Cavalcanti, Marcos Bemquerer Costa, André Luís de Carvalho e Weder de Oliveira.

ACORDAO-COMPLETO-2353207

Acórdão de Relação 1051/2019 - Plenário

Acórdão de Relação

WALTON ALENCAR RODRIGUES

Ministro José Mucio Monteiro.

Tratam os autos de pedidos de reexame interposto por Produs Produtos e Soluções para Informática Ltda. contra o Acórdão 2293/2018-TCU-Plenário, prolatado em razão de representação acerca de supostas irregularidades ocorridas na condução do Pregão Eletrônico 09/2018, promovido pelo Tribunal Regional Eleitoral da Bahia.
Transcrevo, no essencial, a instrução constante da peça 90, com a qual se manifestou de acordo o Titular da Unidade Técnica (peça 92) :
"O interesse de agir na via recursal faz-se a partir do gravame que decorra do ato impugnado, ou seja, da conclusão sobre a possibilidade de se alcançar pronunciamento mais satisfatório sob o ângulo jurídico. Nesse sentido, Nelson Nery Júnior ensina que:
A sucumbência há de ser aferida sob o ângulo estritamente objetivo, quer dizer, sob critérios objetivos de verificação do gravame ou prejuízo. Não basta, pois, a simples 'afirmação' do recorrente de que sofrera prejuízo com a decisão impugnada. É preciso que o gravame, a situação desvantajosa, realmente exista, já que o interesse recursal é condição de admissibilidade do recurso" (Princípios Fundamentais - Teoria Geral dos Recursos, 6ª ed. São Paulo, Editora Revista dos Tribunais, 2004, p. 316) .
Assim, no presente caso não se pode reconhecer a existência de interesse recursal, visto que a decisão ora recorrida não impingiu qualquer sucumbência, sanção ou prejuízo à recorrente, conforme se observa da sua ementa, verbis:
9.1. conhecer da presente representação; 
9.2. determinar ao Tribunal Regional Eleitoral da Bahia que anule o ato administrativo referente à inabilitação da empresa CTIS Tecnologia S.A. no Pregão 09/2018, permitindo-se o aproveitamento dos atos anteriores àquela inabilitação para o prosseguimento do referido certame, caso seja de seu interesse;
 (...) 
Em virtude do exposto, propõe-se:
3.1 não conhecer do pedido de reexame interposto pela empresa Produs Produtos e Soluções para Informática Ltda., em razão da ausência de interesse recursal, nos termos do artigo 48 da Lei 8.443/1992 e artigo 282 do Regimento Interno/TCU;
3.2 encaminhar os autos ao gabinete do relator competente para apreciação do recurso;"
Na sequência, a recorrente juntou petição com o intuito de contraditar o exame de admissibilidade, alegando já ter sido reconhecido seu interesse em atuar no processo (peça 95) . 
Em nova petição (peça 96) a recorrente pede seja conferido efeito suspensivo ao recurso.
Por fim, a empresa CTIS Tecnologia S.A. junta petição em que aduz diversas considerações e pleiteia o não provimento do recurso (peça 98) .
É o breve relatório.

8.1. André Luis Garoni de Oliveira (OAB/DF 15.786) e outros, representando Produs Produtos e Soluções para Informática Ltda.

Não atuou.

PEDIDO DE REEXAME. DECISÃO QUE DETERMINARA ANULAÇÃO DE INABILITAÇÃO DE LICITANTE. AUSÊNCIA DE INTERESSE. NÃO CONHECIMENTO.

REPRESENTAÇÃO (REPR)

Secretaria de Recursos (SERUR); Secretaria do TCU no Estado da Bahia (Sec-BA).

Os presentes autos cuidaram de representação formulada pela empresa CTIS Tecnologia S.A. contra atos praticados em pregão eletrônico promovido pelo Tribunal Regional Eleitoral da Bahia.
O certame fui suspenso cautelarmente por decisão do então Relator, E. Ministro José Múcio.
Após manifestação do órgão e da empresa inicialmente declarada vencedora, Produs Produtos e Soluções para Informática S.A., este Tribunal determinou a anulação da desclassificação da empresa CTIS e autorizou o prosseguimento do certame com o aproveitamento dos atos já praticados.
Irresignada, a empresa Produs Produtos e Soluções para Informática S.A. manejou pedido de reexame pleiteando a reforma da decisão que entende lhe ser desfavorável.
A Unidade Técnica, ao efetuar exame preliminar de admissibilidade, propôs o não conhecimento do recurso por entender que a decisão não implicara sucumbência, sanção ou prejuízo à recorrente, o que afastaria a utilidade do apelo.
Passo a decidir 
Estou de acordo com o não conhecimento do recurso intentado, mas não pelos fundamentos veiculados pela Serur.
A empresa recorrente sagrara-se, incialmente, vencedora do certame, situação essa que veio a ser alterada com a decisão do TCU de anular a inabilitação de licitante que apresentara melhor proposta. Revela-se nítida a vantagem buscada pela recorrente em obter nova decisão que lhe permitisse permanecer como vencedora da licitação.
Há tempo a doutrina aponta para a insuficiência do exame da utilidade recursal sob a ótica do prejuízo ou gravame. A utilidade do recurso deve ser percebida como posição mais favorável pretendida pelo recorrente.
Nessa linha, veja-se a lição de Araken de Assis (Manual dos Recursos, 5ª Ed. São Paulo: Editora Revista dos Tribunais, 2013, p.173) :
 "Da interposição do recurso porventura cabível há de resultar ao recorrente situação mais favorável que a defluente do ato impugnado. É óbvio que alguém recorre para obter uma vantagem. O recurso deve servir para alguma coisa. Por tal motivo, a noção de proveito do recurso expressa corretamente o requisito da utilidade que compõe o interesse, superando as dificuldades existentes na fórmula mais vulgar de sucumbência (prejuízo ou gravame) " (grifou-se) .
Prossegue o autor:
"Se o provimento rejeitou alguma postulação da parte, ou acolheu a do seu adversário, caracteriza-se a chamada sucumbência formal (formellen Beschwer) . Em tal contingência, o recurso se presta para arredar o gravame imposto ao seu interesse, situando o recorrente em situação mais vantajosa no caso de provimento".
Em verdade, não há como afastar a utilidade do recurso que intenta, efetivamente, retornar o recorrente a uma situação jurídica mais vantajosa, qual seja, a de licitante com proposta melhor classificada no certame.
O que impede, em verdade, o conhecimento do apelo é a ausência de legitimidade para atuar como parte, seja peticionando, seja interpondo recursos.
A participação em certame em que se apuram indícios de irregularidade não confere ao representante, nem aos demais participantes da licitação, a condição de parte no processo de representação no TCU. 
Para ser qualificado como tal, deve haver o reconhecimento, pelo relator ou pelo Tribunal, de possibilidade concreta de lesão a direito subjetivo, o que não ocorreu no caso presente.
O fato de a empresa vencedora no certame ter sido notificada para manifestar-se nos autos não tem o condão de qualificá-la automaticamente como parte, nem como terceira juridicamente prejudicada, para fins de interposição de recurso.
Por fim, a recorrente busca, em seu recurso, a defesa primordial de interesse próprio, particular, de sagrar-se vencedora do certame licitatório, mediante o afastamento de empresa que apresentou proposta mais vantajosa.
Como é sabido, não é papel do TCU agir visando majoritariamente à defesa de interesse privado. A empresa que entenda ter direito próprio violado há de buscar tutela de sua pretensão no âmbito do poder Judiciário, não nesta Corte de Contas.
Ante o exposto, voto por que o Tribunal adote o acórdão que ora submeto a este Colegiado.
TCU, Sala das Sessões Ministro Luciano Brandão Alves de Souza, em 13 de março de 2019.
WALTON ALENCAR RODRIGUES 
Relator